臺灣高等法院臺中分院刑事判決　　　　　　民國九十一年度上易字第一三七五號
　　上　訴　人
　　即 自訴 人　乙○○
　　被　　　告　甲○○
　　選任辯護人　蔡坤旺
右上訴人因被告侵占案件，不服臺灣臺中地方法院中華民國九十一年六月二十一日第
一審判決（民國八十九年度自字第八一一號），提起上訴，本院判決如左：
　　主      文
上訴駁回。
　　理      由
一、自訴意旨略以：被告甲○○原係台昇民主視聽股份有限公司（下稱台昇民主視聽
    公司）董事長，於民國（下同）八十三年六月二十五日召集視聽公司股東會，決
    議另行設立台昇民主有線電視股份有限公司（下稱台昇民主有線電視公司），兩
    家公司股權完全獨立，係不同之法人格，又被告為台昇民主有線電視公司股金召
    集人即保管人；自訴人乙○○先後於八十三年五月三十一日、同年十月十三日繳
    交台昇民主有線公司投資款新臺幣（下同）八十萬元及三百四十五萬元，被告竟
    擅自將之變更名目為台昇民主視聽公司之增資款，並未成立台昇民主有線電視公
    司，事後自訴人並以台昇民主視聽公司預收增資款分配返還二百十五萬六千二百
    五十元，自訴人乃要求退還全部投資款四百二十五萬元，經多次催告，被告均置
    之不理，因認被告涉犯刑法第三百三十五條之侵占罪罪嫌云云。
二、按犯罪事實應依證據認定之，無證據不得推定其犯罪事實；不能證明被告犯罪或
    其行為不罰者，應諭知無罪之判決，刑事訴訟法第一百五十四條、第三百零一條
    第一項分別定有明文。而刑事訴訟法上所謂認定犯罪事實之證據，係指足以認定
    被告確有犯罪行為之積極證據而言，該項證據自須適合於被告犯罪事實之認定，
    始得採為斷罪資料，最高法院二十九年上字第三一０五號著有判例。又認定犯罪
    事實所憑之證據，無論係直接證據或間接證據，其為訴訟上之證明，須於通常一
    般之人均不致有所懷疑，而得確信其為真實之程度者，始得據為有罪之認定，倘
    其證明尚未達到此一程度，而有合理之懷疑存在，復無其他調查途徑可尋，法院
    即應為無罪之判決，最高法院七十六年台上字第四九八六號著有判例。
三、自訴人認被告涉有上開侵占罪嫌，無非係以大墩民主視聽股份有限公司股東會議
    紀錄一份、台昇民主有線公司投資款帳目一份、收據一份、臺灣臺中地方法院檢
    察署檢察官八十七年度偵續一字第一八號起訴書一份、律師函二份、存證信函四
    份等，資為論據。
四、訊據被告堅決否認有何前開侵占之犯行，辯稱：台昇民主視聽公司係台昇民主有
    線公司之前身，在有線電視法尚未通過前，所有有線電視業者均先以視聽公司之
    名義先行成立公司，事後再報准成立有線電視公司，故台昇民主視聽公司與台昇
    民主有線公司於法律上雖屬不同法人格，惟實際構成員之股東、董事大致相同，
    事後台昇民主視聽公司由案外人施錦標買受，自訴人可受分配之預收增資款二百
    十五萬六千二百五十元及分配剩餘款六百十四萬六千九百四十九元，現存於大眾
    銀行，自訴人持股票作為憑證，即可領取，台昇民主視聽公司並無侵占自訴人投
    資款之情，而伊僅係台昇民主視聽公司之負責人，更無侵占自訴人投資款之情等
    語。
五、經查：自訴人提出之大墩民主視聽股份有限公司於八十三年六月二十五日之會議
    紀錄內容，主要係為達成申請營造許可之目的，而必須申請設立新公司，日後將
    有新股資及新股東的加入，為確保舊有股東之權益，提出兩項決議事項於股東會
    議中討論，決議事項一，係指台昇民主視聽股份有限公司原有股東仍按持股比例
    分配股票股利，而不足額部分，則以未分配盈餘轉增資之方式填補，決議事項二
    ，則係指新成立之台昇民主有線電視公司，未來之股權將與台昇民主視聽公司完
    全獨立，此有大墩民主視聽股份有限公司之股東會議紀錄一份在卷可稽，則依據
    會議紀錄之內容，雖言明新設立之台昇民主有線電視公司與原有之台昇民主視聽
    公司股權獨立，惟對於籌備台昇民主有線電視公司之方式，究係以台昇民主視聽
    公司增資之方式，獲取成立新公司所需之資本額，抑或係以單純以台昇民主有線
    電視公司之名義籌集股份有限公司成立所需之資本額，由會議紀錄內容中，尚無
    法確認，而自訴人與被告之認知，亦有所不同；又嗣後台昇民主有線電視公司並
    未成立，對於自訴人之投資款之返還，對於實際應返還之金額，究應係全額退還
    或應預收增資款之方式計算，自訴人與被告亦有爭執，此涉及當初雙方協議內容
    之確認，而由自訴人本身係台昇民主視聽公司之股東，復曾任常務監察人之職務
    ，對於台昇民主視聽公司以預收增資款之方式，處理募集所得之台昇民主有線電
    視公司投資款之情，自訴人當能獲悉，惟自訴人於募集過程中均未提出異議，亦
    未提出爭執。又系爭款項係舊公司以增資名義所收取，俟新公司成立後始移至新
    公司，所收新公司之部分投資股款項轉用至舊公司之開支，係經該舊公司之董事
    會同意，新舊公司之資金有混合使用之情形，而新公司之資產負債表亦經總經理
    陳振賢及監察人即自訴人簽名審核認可（詳見原法院八十八年度易字第二六三號
    陳振賢背信案判決及本院八十九年度上易字第二七０八號陳振賢背信案判決）。
    顯見自訴人事先當能知悉台昇民主視聽公司將成立新公司之投資款之名義，以預
    收增資款名義，登載於台昇民主視聽公司之帳目；台昇民主視聽公司若係以預收
    增資款之名義，處理該帳目，則於公司解散，進行清算之際，台昇民主視聽公司
    將前開預收增資款，除扣除籌備期間所支出之各項費用外，原則上係應悉數退還
    自訴人，而不得挪為他用，至於台昇民主視聽公司對於預收增資款之運用情形，
    是否經過股東會議之決議許可，涉及自訴人得否請求返還全額預收增資款之問題
    ，然遍觀全卷，被告僅係擔任台昇民主視聽公司之負責人，對於自訴人交付之預
    收增資款四百二十五萬元，並無侵占入己，挪為他用之情，且於台昇民主有線電
    視公司無法成立後，亦有通知自訴人領回依比例分配所得之預收增資款二百十五
    萬六千二百五十元，被告要無蓄意侵占之情，至於差額部分，涉及預收增資款返
    還數額之計算，此應屬民事之債權債務關係，自訴人應循民事訴訟途徑，針對台
    昇民主視聽公司而為主張，始為適途。是以，依據自訴人提出之現有卷證資料，
    既無從認定被告有何侵占投資款之犯行，自難逕以該罪論處。至於自訴人請求調
    查新公司籌備事宜、變更投資款用途、自訴人投資款短少退還、開銷之帳目，調
    取正在原法院審理中之清算合夥財產事件民事卷，以及傳訊退款投資人李明憲、
    謝明源證明退款情形、原審選任辯護人許曉怡律師證明尚未退款予自訴人等項，
    本院認本件案情已臻明瞭，認無再予調查、傳訊之必要，附此敘明。此外，復查
    無其他積極證據足資證明被告有何侵占之犯行，其犯罪行為應屬不能證明。
六、原審因認被告之犯罪行為不能證明，而為無罪判決之諭知，核無不合，自訴人上
    訴意旨仍執陳詞，認被告有侵占之情事，指摘原判決不當，為無理由，應予駁回
    。又自訴人已於審判期日到庭陳述上訴要旨及意見，雖表示拒絕辯論，惟不影響
　　辯論終結之程序，附此明。
七、據上論斷，應依刑事訴訟法第三百六十八條，判決如主文。
中      華      民      國　    九十一     年     十      月    十五　　日
                        　　　  臺灣高等法院臺中分院刑事第九庭
                                      審判長法　官　陳　筱　珮
                                      　　　法  官  趙  春  碧
                                      　　　法　官  吳　重　政
右正本證明與原本無異。
不得上訴。
　　　　　　　　　　　　　　　　　　　　　　書記官　林  育　德
中      華      民      國　    九十一     年     十      月    十七　　日
                                                                        Ｒ
